【裁判字號】    89,易,4479
【裁判日期】    900831
【裁判案由】    詐欺
【裁判全文】
臺灣板橋地方法院刑事判決                        八十九年度易字第四四七九號
    公  訴  人  臺灣板橋地方法院檢察署檢察官
    被      告  甲○○
    選任辯護人  李勇三律師
右列被告因詐欺案件，經檢察官提起公訴（八十九年度偵緝字第一二五九號），本院
判決如左：
    主  文
甲○○無罪。
        理  由
一、公訴意旨略以：被告甲○○與巫政庭（另行起訴，現在台灣台北地方法院審理中
    ）原為夫妻，並共同經營益鴻電機有限公司（下稱益鴻公司），共同基於意圖為
    自己不法所有之概括犯意，明知益鴻公司財務吃緊，無力還款，竟自民國八十二
    年起至八十三年八月止，在台北市○○○路○段九十三巷十五之二號乙○○之住
    處，虛以公司周轉需要現金為由，連續向乙○○借款多次，並分別以益鴻公司及
    甲○○名義簽發支票交付，致使乙○○陷於錯誤，如數交付現款新台幣（下同）
    一千一百五十六萬元。嗣上開支票經依期提示不或兌現，告訴人乙○○始知受騙
    ，因認被告甲○○涉犯刑法第三百三十九條第一項之詐欺罪嫌云云。
二、按犯罪事實應依證據認定之，無證據不得推定其犯罪事實，又不能證明被告犯罪
    者，應諭知無罪之判決，刑事訴訟法第一百五十四條、第三百零一條第一項定有
    明文。次按刑法第三百三十九條第一項詐欺罪之成立，以意圖為自己或第三人不
    法之所有，以詐術使人將本人或第三人之物交付為要件。所謂以詐術使人交付，
    必須被詐欺人因其詐術而陷於錯誤，若其所用方法，不能認為詐術，亦不致使人
    陷於錯誤，即不構成該罪，有最高法院四十六年台上字第二六０號判例可資參照
    。依一般社會經驗，純以信用為基礎之借貸，貸予人願意出借現款牟取利息，理
    應事先評估借款人之營業狀況、財產狀況及償債能力，據以評估其所承擔風險決
    定借款條件，衡情貸予人應可預見事後可能無力清償或遲延清償，縱令借款人屆
    期不為清償，如無積極證據足以認定其在借款之初即有藉以詐財之本意，尚難僅
    因有無力清償情事，即推定其必然自始蓄意詐騙。如僅係民事債務不履行，則與
    詐欺取財罪無涉，不能以該罪責相繩。公訴意旨認被告甲○○涉犯詐欺罪嫌，無
    非以被告甲○○坦承欠款之事實，告訴人乙○○指訴，並有支票影本等在卷可考
    ，且益鴻公司之帳戶於八十三年九月九日遭銀行拒絕往來，並於八十七年九月六
    日經台灣省政政府建設廳核准解散，有台灣省政府建設廳八十七年八月十七日八
    七建三管字第四七六三七一號函可稽（參見台灣臺北地方法院檢察署八十七年偵
    緝字第三八五號卷證），顯見被告於八十三年九月前即已經營不善周轉不靈，意
    欲解散公司，而被告甲○○與巫政庭二人，明知財務匱乏之問題不斷擴大，仍陸
    續向告訴人乙○○貸借現金，致使債務累積上升至千萬元鉅，無可收拾，顯非一
    時週轉失靈所致，故認被告甲○○借款伊始，即有不還款之不法意圖甚明，資為
    論據。訊據被告甲○○固坦承伊與其夫巫政庭確有於八十一年間起陸續向告訴人
    借款，並積欠達一千多萬元，然堅決否認涉有詐欺犯行，辯稱：伊與告訴人金錢
    往來已多年，伊陸續借款期間均有按期支付利息，嗣因週轉不靈才無法支付本息
    ，但之前也還過部分本金，且伊於退票前約二個月最後向告訴人借款四百餘萬元
    前，有告知告訴人伊已週轉不靈，退票後，伊也有匯款三次予告訴人，且同意將
    所經營之公司對外之應收帳款二十餘萬元，由告訴人收取，伊實無詐騙告訴人之
    犯意等語。經查：
  (一)被告甲○○、及與其夫巫政庭所共同經營之益鴻公司，均係於八十三年九月間開
    始退票，被告及巫政庭係退票前約二年（即八十一年）起即陸續向告訴人借款，
    雙方約定之利息有一分半、二分、三分不等，被告於退票前付息均屬正常，並曾
    經償還部分本金，借款到期如仍要續借，則以換票三、四個月之方式續借，及如
    附表編號一至十三號所示支票均係被告於八十三年九月間退票前借款時所開立交
    付予告訴人本金票及利息票（如附表編號一至四號，金額均為九萬四千元），如
    附表編號十四之本票一張，則係被告退票後由，應告訴人要求簽發交予告訴人作
    為擔保之用等情，業據被告、告訴人於本院供陳一致屬實，並有如附表所示退票
    支票、本票影本在卷足參。由是觀之，足見被告係長期持支票向告訴人借款週轉
    ，被告於八十三年九月間退票以前，長達約二年之時間內，均能按時繳交利息，
    其間被告甚至償還部分本金，退票後，尚另開立如附表編號十四所示之本票一紙
    交予告訴人，供作擔保。另參酌告訴人乙○○於另案告訴巫政庭詐欺案件（八十
    七年度偵緝字第三八五號）偵訊中亦指稱：「巫（政庭）於八十一年間開始陸續
    向我借錢，之前有借有還，約有三千多萬元左右，以前借的錢兌現約有二千多萬
    以上，：：有部分是甲○○借的，票主有部分亦是甲○○。」等語（見卷附該案
    影印卷八十七年五月十三日偵訊筆錄），是如果被告於借款之初，即有不予還款
    之不法所有意圖，則其於借得款項後，自可選擇適當時機（金額最大時）拒絕償
    還本息即可，被告又何須長期支付借款利息，甚且另償還部分本金？
  (二)被告遭拒絕往來退票後，曾經匯款三次予告訴人，金額分別為二萬元、二萬元、
    三萬元，及被告亦將與其夫共同經營之耀勤企業有限公司之大小印章，交予告訴
    人，並同意由告訴人對外收取耀勤企業有限公司之應收帳款，告訴人憑此收取共
    約有二十餘萬元等情，業據被告、告訴人於本院供陳明確（見本院八十九年十二
    月十八日訊問筆錄），應可信實。從而，被告退票後，既以匯款方式償還部分欠
    款，復以交付耀勤企業有限公司大、小印章，轉讓該公司債權予告訴人，由告訴
    人逕為收取應收帳款抵償債務，此益徵被告於借款之初並無詐欺之不法所有意圖
    ，否則其於退票後，又何須償還上開部分欠款？
  (三)又告訴人乙○○於本院指稱：「退票前約二個月，他（甲○○）有對我說他公司
    快撐不下去的，請我給他週轉，我也請朋友過來，共約四百多萬元給他週轉，利
    息是二分及三分，：：（為何你說在退票前二個月，她說他公司都快撐不下去了
    ，為何你還要借錢？）因為他如果這關過不了，公司就會垮了，前面的錢也無法
    還了，從那時起我還陸續借了共四百三十萬元，：：」等語（見本院八十九年十
    二月十八日、九十年三月二十八日訊問筆錄），核與被告所供相符，此固可見被
    告於退票前二個月，資金已週轉不靈，惟就被告最後向告訴人借款四百三十萬元
    時，確有告知告訴人其公司已經週轉不靈之情，及參酌告訴人因主觀上認為其如
    果不再借予被告，則以前之借出之款項則無法獲償，而願意再出借該四百三十萬
    元等情，尚難認被告有何施用詐術之行為，及使告訴人陷於錯誤甚明。
  (四)再參酌告訴人於本院亦陳稱：「（為何隔那麼久才提告訴？）因為他跑了，拒絕
    往來後，約有一年的時間，都聯絡上被告，也可找到人，且這段時間，她也陸續
    還我錢，：：：之後，她跑了，我們才告她。」云云（見本院九十年七月十六日
    訊問筆錄），更足見本件係屬民事糾葛。
  (五)按本院認定犯罪所憑之事證，必須基於吾人一般社會生活經驗認為大致可信，且
    除認定被告犯罪之外，無從本於同一事證為其他有利於被告之合理推斷，始足據
    為有罪判決之心證基礎。故關於債務不履行之事實，除非被告業已自白其為財產
    犯罪之結果，苟無其他足以證明行為人自始具有不法所有意圖之積極證據，自不
    得率先推定被告心存犯罪故意，而令其自證無罪之義務。綜上所述，本案除被告
    確有積欠告訴人借款未還之事實，並無積極證據足證被告於八十一年間借款之初
    有施用詐術之行為，不能徒憑被告嗣後有不能清償情事，遽為被告不利之認定，
    況被告於退票後尚且清償部分欠款予告訴人，此部分應屬單純民事債權債務糾紛
    ，初無繩以詐欺罪刑之餘地。此外復查無其他積極證據，足證被告確有公訴意旨
    所指罪行，本件被告犯罪即屬不能證明，自應諭知無罪，以昭審慎。
據上論斷，應依刑事訴訟法第三百零一條第一項，判決如主文。
本案經檢察官曾文鐘到庭執行職務。
中      華      民      國      九十      年      八    月    三十一    日
                                  臺灣板橋地方法院刑事第四庭
                                      法  官  劉  大  衛
右正本證明與原本無異。
如不服本判決，應於判決送達後十日內，向本院提出上訴狀。
                                      書記官  蕭  興  南
中      華      民      國      九十      年      九     月     三      日
附    表：
編號 票據  發票人   到期日    付款人                 帳號    金額     備註
一   支票  益鴻公司 83.09.12  新竹區中小企銀苗栗分行 0000-0  00,000   利息
二   支票    "      83.10.12    "            "        "      94,000   利息
三   支票    "      83.12.12    "            "        "      94,000   利息
四   支票    "      84.01.12    "            "        "      94,000   利息
五   支票    "      84.04.30    "            "        "      1,000,000
六   支票    "84.02.12    "            "        "      1,700,000
七   支票    "      84.05.15    "            "        "      1,300,000
八   支票    "      84.03.31    "            "        "      1,000,000
九   支票    "      84.01.09    "            "        "      1,000,000
十   支票    "      84.02.11    "            "        "      2,000,000
十一 支票    "      83.09.20    "            "        "        530,000
十二 支票  甲○○   83.08.03    "        迴龍辦事處  00000-0   000,400
十三 支票  甲○○   83.07.09    "            "        "      2,704,000
十四 本票  甲○○   85.10.01   甲○○                       11,560,000


司法院資訊處製作；財團法人民間司法改革基金會備份。
